【裁判字號】    97,訴,1061
【裁判日期】    971023
【裁判案由】    就業服務法
【裁判全文】
臺北高等行政法院判決
                                      97年度訴字第1061號
                              .
原      告  誠鼎企業股份有限公司
代  表  人  甲○○
訴訟代理人  洪明聰  律師
被      告  臺北縣政府
代  表  人  乙○○縣長）住同.
訴訟代理人  丙○○
            丁○○
            曾子鳴
上列當事人間因就業服務法事件，原告不服行政院勞工委員會中
華民國97年2 月29日勞訴字第0960032947號訴願決定，提起行政
訴訟，本院判決如下：
    主  文
訴願決定及原處分均撤銷。
訴訟費用由被告負擔。
    事  實
一、事實概要：原告經台北市政府勞工局會同被告所屬勞工局於
    民國（下同）96年7 月30日查察發現，原告在未經變更許可
    登記之地址即臺北縣新店市○○路501 之14號5 樓之頂樓（
    下簡稱6 樓）從事就業服務業務（按原告曾經申請變更地址
    許可從事就業服務之住址為臺北縣新店市○○路501 之14號
    5 樓），嗣經被告依就業服務法第34條第2 項前段及第65條
    第1 項規定，以96年10月30日北府勞外字第0960700958號裁
    處書處原告罰鍰新台幣（下同）300,000 元整。原告不服，
    提起訴願，遭決定駁回，遂提起本件行政訴訟。
二、兩造聲明：
（一）原告聲明：
   １、訴願決定、原處分均撤銷。
   ２、訴訟費用由被告負擔。
（二）被告聲明：
   １、駁回原告之訴。
   ２、訴訟費用由原告負擔。
三、兩造主張之理由
（一）原告主張之理由：
  １、本案被告以原告經許可登記之營業地址為台北縣新店市○
      ○路501 之14號5 樓，惟於96年7 月30日現場查察時，該
      址5 樓並無原告公司之招牌，且據在5 樓營業之稻香實業
      有限公司（下簡稱稻香公司）內部工作人員表示原告之營
      業地址在6 樓，足見原告並無在該址5 樓營業之事實，因
      認原告未依私立就業服務機構許可及管理辦法第18條申請
      變更許可及登記，涉嫌違反就業服務法第34條第2 項前段
      之規定，爰依就業服務法第67條第1 項規定以96年10月30
      日北府外勞字第0960700958號行政處分科處原告300,000
      元整之罰鍰。原告不服該項罰鍰處分，於法定期間內提起
      訴願，受理訴願機關行政院勞工委員會（下稱勞委會）仍
      作成「訴願駁回」之決定，原告認訴願決定及原處分均有
      違法失當之處，爰依行政訴訟法第4 條第1 項之規定提起
      本件訴訟。
  ２、按原告係向稻香公司承租台北縣新店市○○路501 之14號
      5 樓之一部分及6 樓作為營業場所，但6 樓並無獨立之門
      牌，因此原告不可能登記營業地址為5 樓及6 樓，或只登
      記為6 樓。而因原告僅承租5 樓之一部分，亦即5 樓係與
      稻香公司共用，原告曾與稻香公司就5 樓之使用規範另立
      協議書，其中載明5 樓僅原告公司主管人員得為進出，其
      他辦事人員不得進入（均在6 樓辦事），因此，原告乃在
      5 樓之公司招牌「誠鼎企業股份有限公司」下方另書「請
      上六樓」四個小字，此係指引客戶之用，避免客戶直接進
      入5 樓，打擾稻香公司之人員上班。96年7 月30日被告之
      承辦人員前往現場查察時，稻香公司之內部工作人員不識
      被告之承辦人，直覺反應告以原告之營業地址在6 樓，即
      此之故。而當日適逢原告公司休業一天，致無人提出解釋
      ，陰錯陽差之下造成誤會，至屬遺憾。乃被告憑此遽認原
      告並無在5 樓營業之事實，未免過於率斷。
  ３、次按原告之營利事業登記證、勞委會特許証、收費標準表
      等3 項證照均掛於5 樓原告公司主管人員使用之辦公桌旁
      牆上，有照片可稽，足證原告確有在5 樓營業之事實，否
      則不會將如此重要之證照掛在5 樓。至於原告公司之業務
      人員在6 樓辦公，係因場所不足之故，且僅為上下樓之隔
      ，主管監督並無問題，應非法令所禁。
  ４、又按原告在新店市○○路501 之14號5 樓是否設有公司招
      牌，與原告是否在該址營業，係屬二事，不容混為一談，
      且法律亦無公司應設立招牌之規定。被告以上開地址並無
      原告公司之招牌，即認原告非在該址營業，此一認定係屬
      不當連結。原告是否在5 樓設置公司招牌，乃原告之自由
      ，非被告所得置喙。況依原告前所提出之現場照片顯示，
      5 樓之大門外有一非常醒目之「誠鼎企業股份有限公司」
      10個大字，下方再有「請上六樓」4 個小字，此事實亦為
      被告所是認。依此觀之，上址5 樓之「誠鼎企業股份有限
      公司」10個大字，被告何以認定不能作為原告公司之招牌
      ，亦令人不解。
  ５、復按就業服務法第34條第2 項之規定，明顯係指「設立許
      可」而言，此觀該條文之用語及規範目的甚明。被告所援
      引勞委會96年6 月13日勞職外字第096006921 號函之解釋
      ，已超出母法之規定。按主管機關如認未依規定（即主管
      機關自訂之管理辦法）辦理「變更許可」（就業服務法無
      此一規定）者應予處罰，則此乃關係人民權利義務之事項
      ，自應以法律明文規定，不容主管機關以解釋函之方式任
      意擴張處罰範圍，否則即屬違反法律保留之原則，該解釋
      應屬無效之解釋，不得做為裁罰之依據。
  ６、綜上所述，原告並無違反就業服務法第34條第2 項前段規
      定之事實，訴願決定及原處分就事實之認定及法律之適用
      均有違法之處。
（二）被告主張之理由：
  １、按「私立就業服務機構及其分支機構，應向主管機關申請
      設立許可，經發給許可證後，始得從事就業服務業務；…
      …未經許可，不得從事就業服務業務。」「違反……第34
      條第2 項……規定者，處新臺幣30萬元以上150 萬元以下
      罰鍰。」分別為就業服務法第34條及第65條第1 項所明定
      。
  ２、次按勞委會96年6 月13日勞職外字第0960069213號函釋，
      本法第34條第2 項前段規定之「許可」，除設立許可外，
      尚包括變更許可及重新設立許可；又依私立就業服務機構
      許可及管理辦法第18條第1 項及第2 項規定，私立就業服
      務機構變更地址等許可證登記事項前，應備相關文件向原
      許可機關申請變更許可，且經許可變更者，應自核發變更
      許可之日3 個月內依法辦理變更登記，並向主管機關申請
      換發許可證，是以，私立就業服務機構應先依規定經勞委
      會同意變更地址許可後，始得辦理變更地址登記，故原告
      應屬本辦法第18條第1 項之未經申請變更許可。
  ３、本件原告於94年2 月16日向勞委會申請換發私立就業服務
      機構許可證，勞委會於94年2 月22日勞職外字第09405007
      19號函同意變更地址許可後，從事就業服務業務之登記營
      業地址為臺北縣新店市○○路501 之14號5 樓，且該址之
      土地建物亦僅為5 層樓之鋼筋混凝土造建物。
  ４、臺北市政府勞工局及被告所屬勞工局於96年7 月30日共同
      會勘前已先聯繫原告，惟當日查察時發現原告登記地址並
      無該公司招牌，僅有稻香公司之招牌，稻香公司內部工作
      人員表示原告營業地址在6 樓，不在5 樓，門外亦貼有找
      原告請上6 樓之標示，且在5 樓門牌下方張貼「誠鼎企業
      請上六樓」，5 樓電梯口亦張貼「誠鼎企業請上六樓」，
      且該址6 樓門口確有懸掛原告之公司招牌，內部亦有留守
      人員，但拒不開門。原告於96年8 月22日陳述書中表示，
      該址5 樓及6 樓皆為其所租賃，惟5 樓與稻香公司共用並
      檢附房屋租賃契約書影本及門牌照片以資佐證，且在訴願
      書及所附的協議書中陳述，5 樓僅供原告公司之負責人與
      總經理進出，其辦事人員均在6 樓辦公，不得進出5樓。
      原告明知依本辦法應經核准許可之地點始得從事就業服務
      業務，但原告卻於未經申請許可之該址6 樓工作，違法事
      實洵堪認定。
    理  由
一、兩造對下開事實不爭執，並有勞委會函、房屋租賃契約書（
    訴願卷第38頁以下）等為據，自堪信為真實：
（一）如事實概要欄所載之事實。
（二）原告於94年2 月16日向勞委會申請換發私立就業服務機構
      許可證，勞委會以94年2 月22日勞職外字第0940500719號
      函同意原告變更地址許可後，原告從事就業服務業務之登
      記營業地址為臺北縣新店市○○路501 之14號5 樓，又依
      土地及建物登記簿謄本上記載，上開建物僅為5 層樓之鋼
      筋混凝土造建物。
（三）原告於96年5 月13日與訴外人即稻香公司負責人何讚生簽
      立房屋租賃契約書，由原告承租臺北縣新店市○○路501
      之14號5 樓（含5 樓頂加蓋空間即6 樓），約定租金每月
      45,000元，租賃期間自96年5 月10日至97年5 月9 日止。
二、本件被告以原告違反就業服務法第34條第2 項規定，並依第
    65條第1 項科處罰鍰，並無理由：
（一）依經濟部95年09月26日經商字第09500150780 號函示略以
      ：「公司登記之所在地係指公司之法律關係中心地域，舉
      凡債務之清償、訴訟之管轄及書狀之送達均以所在地為依
      據，原則上以一處為限。又其所在地為連續之門牌或其門
      牌不連續但為相互毗鄰者，亦得視為一處，而以其中之一
      門牌或全部地址為公司登記，尚無違反公司法令之規定（
      本部94年11月14日經商字第09400630660 號函釋參照）。
      」，是依公司法之主管機關經濟部之函釋，公司營業地址
      ，若相互毗鄰者，僅以其中之一門牌為公司登記，並無違
      反公司法令。就業服務法之主管機關雖非經濟部，但有關
      本件營業地址之爭執，本於行政一體及行政自我約束原則
      ，仍應適用上述函釋見解，應先敘明。
（二）經查：
    １、依前述不爭執之租賃契約，原告本來承租為營業場所之
        範圍，即包括臺北縣新店市○○路501 之14號5 樓及6
        樓。
    ２、依卷附93年5 月10日協議書（訴願卷第3 頁）記載，稻
        香公司同意台北縣新店市○○路501 之14號5 樓的一部
        分由原告使用，而原告僅能放置二張辦公桌供負責人及
        總經理使用，原告公司其他人員，不得進入5 樓等。核
        證人即原告公司國外部負責人王堯立到庭證述大致相符
        ，是原告主張5 樓亦為部分營業處所等語，即非不可採
        信，自難謂原告有變更營業地止之行為。
    ３、被告抗辯稱原告並未在臺北縣新店市○○路501 之14號
        5 樓營業，並以96年7 月30日會勘紀錄為據云云，惟查
        上開會勘記錄中，會勘公務員詢問：「……所以我們要
        跟你弄清楚到底五樓是稻香還是誠鼎」時，稻香公司不
        知名員工回答稱：「那我們就不知道了」；另於回覆被
        告所屬公務員詢問時再陳稱：「我不知道，你要問我們
        老闆」等語。是本件原告並未提出任何積極證據證明原
        告公司於台北縣新店市○○路501 之14號5 樓未設有辦
        公桌等營業。
    ４、綜上，本件被告提出證據之證明力，不但遠未達刑事之
        無合理懷疑（beyound reasonable doubt），亦未達清
        晰明確（clear and convincing）程度，甚且亦與民事
        優勢證據有間，是本件原告並不能證明原告未於台北縣
        新店市○○路501 之14號5 樓，設有辦公桌營業；反之
        原告主張併在臺北縣新店市○○路501 之14號5 樓及6
        樓從事就業服務業務，業經取得優勢證據，從而被告主
        張依私立就業服務機構許可及管理辦法第18條第1 項及
        第2 項規定，本件原告違反就業服務法第34條第2 項規
        定，並依第65條第1 項科處罰鍰云云，尚乏事實憑據。
三、再按就業服務法第34條第1 、2 、3 項分別規定：「私立就
    業服務機構及其分支機構，應向主管機關申請設立許可，經
    發給許可證後，始得從事就業服務業務；其許可證並應定期
    更新之。」、「未經許可，不得從事就業服務業務。但依法
    設立之學校、職業訓練機構或接受政府機關委託辦理訓練、
    就業服務之機關（構），為其畢業生、結訓學員或求職人免
    費辦理就業服務者，不在此限。」、「第一項私立就業服務
    機構及其分支機構之設立許可條件、期間、廢止許可、許可
    證更新及其他管理事項之辦法，由中央主管機關定之。」，
    而就業服務法第65條第1 項則規定：「違反第5 條第1 項、
    第2 項第1 款、第4 款、第5 款、第34條第2 項、第40條第
    2 款、第7 款至第9 款規定者，處新臺幣三十萬元以上一百
    五十萬元以下罰鍰。」：
（一）依上開法律前後規定之連貫文義、論理及目的解釋，就業
      服務法第34條第2 項「未經許可，不得從事就業服務業務
      」之未經許可，應屬未經申請「設立許可」而言，並不及
      於未經申請「許可變更營業地址」之情形。
（二）次查就業服務法第34條於民國81年5 月8 日訂定時，乃編
      列為第35條，其內容為：私立就業服務機構須經主管機關
      之許可及發給許可證，方得設立；其許可及管理辦法，由
      中央主管機關定之。未經許可者，不得從事就業服務業務
      。主管機關核發第一項許可證，得徵收證照費；其數額，
      由中央主管機關定之。」，是更足證上開立法原意所指之
      未經許可，係指「設立許可」而言。同理，最高行政法院
      83年判字第2046號判決意旨略以：「惟就業服務法施行前
      ，外勞並非准許在我國境內工作者，是領有經濟部公司執
      照，所營事業登記為經營職業介紹業務者，僅限於國內之
      職業介紹業務，乃該所營事業之當然解釋，此由行政院勞
      工委員會台80勞職業字第026963號、台81勞職業字第1250
      6 號公告第2 項均載明，引進外勞須專案申請可資佐證。
      是訴願決定有關解釋並無牴觸中央法規標準法第6 條規可
      可言。原告於就業服務法施行前，縱有仲介並引進外勞之
      事實，但須經勞委會許可始得為之，否則即屬非法，尚難
      謂係依經濟部公司執照即可合法經營之事業。原告於就業
      服務法施行後，如擬經營該法第38條及私立就業服務機構
      許可及管理辦法第10條之業務，自應依規定申請許可後，
      始得為之，並無就業服務法第65條及私立就業服務機構許
      可及管理辦法第38條第2 項規定之適用。原告以就業服務
      法施行後，其所為仲介外籍勞工業務，乃繼續其原本從事
      之就業服務，顯屬誤會。」亦間接認上開就業服務法第34
      條第2 項之立法意旨，乃在禁止未經主管機關設立許可之
      就業服務業務，至於是否應先申請變更地址獲許可後，始
      得於變更之地址從事就業服務業務，則不在上開條項規制
      範圍。
（三）又私立就業服務機構許可及管理辦法第18條雖規定：「私
      立就業服務機構及其分支機構變更機構名稱、地址、資本
      額、負責人、經理人、董（理）事或代表人等許可證登記
      事項前，應備下列文件向原許可機關申請變更許可：……
      。前項經許可變更者，應自核發變更許可之日起3 個月內
      依法辦理變更登記，並應備下列文件向主管機關申請換發
      許可證：……。未能於前項規定期限內檢具文件申請者，
      應附其理由向主管機關申請展延，申請展延期限最長不得
      逾2 個月，並以一次為限。」，但並未明文規定未經變更
      地址許可而營業，類如本件被告所指之事實，應依就業服
      務法第65條規定處罰。且查：
    １、科處人民罰鍰，應有法律保留原則適用，本件遍查就業
        服務法，並無任何法律規定或法律授權之規定，可對本
        件被告所指原告之行為科處罰鍰。
    ２、被告雖提出依勞委會96年6 月13日勞職外字第09600692
        13號函釋，抗辯稱就業服務法第34條第2 項前段規定之
        「許可」，除設立許可外，尚包括變更許可及重新設立
        許可，是本件原告應依法科處罰鍰云云。惟查該函增加
        就業服務法第34條第2 項所無之限制，違反法律保留原
        則，自難適用。
    ３、再比較就業服務法第67條處罰違反同法第40條第12款（
        未依規定辦理變更登記、……）行為，與同法第65條第
        1 項處罰違反同法第34條第2 項（未經許可，不得從事
        就業服務業務）行為之罰責，亦可說明未為變更登記之
        可責及可非難性（罰鍰6 萬元至30萬元），遠較未經設
        立許可從事就業服務（罰鍰30萬元至150 萬元）為低；
        且未申請變更地址許可者，必定亦未辦理地址變更登記
        ，故在概念意義上，所謂未依規定辦理地址變更登記之
        要件，可以涵蓋未申請地址變更許可之情形。故從行為
        可非難性及可責性言，被告前開函釋將可責性不同之行
        為，即未辦理地址變更許可與未申請設立許可之行為適
        用同一罰責，亦難認與平等原則相符。又本件被告所為
        是否違反就業服務法第40條第12款規定，則非本院所應
        審酌。
四、綜上，本件原告並未違反就業服務法第34條第2 項規定，被
    告援用同法第65條第1 項裁處原告罰鍰300,000 元，認事用
    法，已有違誤，訴願決定未加糾正，仍予維持，容有未洽，
    原告訴請將之一併撤銷，自無不合，應予准許。本件事證已
    明，兩造間其餘攻擊防禦方法，核與判斷結果無涉，爰不一
    一敘明。
據上論結，本件原告之訴為有理由，爰依行政訴訟法第98條第1
項前段，判決如主文。
中    華    民    國    97    年    10    月    23    日
                    臺北高等行政法院第六庭
                              審判長法  官  林文舟
                                    法  官  陳鴻斌
                                    法  官  許瑞助
上為正本係照原本作成。
如不服本判決，應於送達後20日內向本院提出上訴狀並表明上訴
理由，如於本判決宣示後送達前提起上訴者，應於判決送達後20
日內補提上訴理由書（須按他造人數附繕本）。
中    華    民    國    97    年    10    月    27    日
                                    書記官  劉育伶


司法院資訊處製作；財團法人民間司法改革基金會備份。
